臺灣桃園地方法院民事判決　　　　　九十三年度訴字第六九號
　　原　　　告　未○○
　　訴訟代理人　午○○
　　　　　　　　申○○
　　被　　　告　丑○○
　　　　　　　　巳○○
　　　　　　　　甲○○住　　台北縣樹林市○○路二三八號四
　　　　　　　　卯○○
　　上　一　人
　　訴訟代理人　辰○○
　　被　　　告　乙○○○
　　　　　　　　寅○
　　　　　　　　癸○○
　　　　　　　　壬○○
　　　　　　　　子○○
　　兼　上三人
　　訴訟代理人　戊○○
　　被　　　告　丙○○
　　　　　　　　辛○○
　　　　　　　　丁○○
　　　　　　　　己○○
　　　　　　　　庚○○
上當事人間租佃爭議事件，本院於民國九十三年十二月十六日言
詞辯論終結，判決如下：
    主       文
原告之訴駁回。
訴訟費用由原告負擔。
    事       實
甲、原告方面：
一、聲明：
（一）確認兩造如附表所示土地（下稱系爭土地）之耕地租賃關
      係存在。
（二）訴訟費用由被告負擔。
二、陳述：原告前與系爭土地之地主即訴外人李阿癸就系爭土地
    訂立耕地三七五租約，嗣訴外人李阿癸死亡，由被告等繼承
    ，復由渠等續與原告訂立租約，嗣租約屆期而請求被告等會
    同續約未果，經原告申請桃園縣大園鄉公所耕地租佃委員會
    及桃園縣政府耕地租佃委員會調解、調處，然均未能成立。
    而按耕地租約於租期屆滿後時，除出租人依本條例收回自耕
    外，如承租人願意承租者，應續訂租約。耕地三七五減租條
    例第二十條定有明文。故租約期滿時，承租人如有請求續租
    之事實，縱為出租人所拒絕，租賃關係亦非因租期屆滿而當
    然消滅。又承租人於租期屆滿後仍為租賃耕地之耕作收益，
    而出租人不即表示反對之意思，依耕地三七五減租條例第一
    條適用民法第四百五十一條之規定，視為以不定期限繼續契
    約，雖其租佃期間可由兩造續訂，但依同條例第五條規定不
    得少於六年，兩造租賃關係既在存續中，則出租人縱能自任
    耕作，要不能謂有收回耕地之原因。最高法院四十七年台上
    字第一五六八號判例意旨可資參照。兩造前於桃園縣政府耕
    地租佃委員會調處時，原告已陳述要繼續耕作系爭土地辦理
    續約，並已按時繳納租金，且調處決議之主文亦載有「出租
    人卯○○無法舉證承租人欠租金，應准許辦理租約變更及續
    訂租約。」，是兩造間之系爭土地租賃關係存在。爰依法訴
    請判決如聲明所示。
三、證據：提出
    省新竹縣私有耕地租約影本一份、桃園縣大園鄉三七五耕地
    租約登記簿影本一紙、
乙、被告丑○○方面：
一、聲明：原告之訴駁回。
二、陳述：伊並無授權任何人代收租金，亦不同意續租；且系爭
    土地中桃園縣大園鄉○○段田寮小段（下同）第八一三地號
    土地之地目為田，承租人早已變更使用為木材工廠，目前為
    倉庫；又系爭土地中同段第四○四地號、第四一四地號之地
    目為建地，不可能有三七五租約。
三、證據：提出照片三紙、土地登記謄本六紙（均為影本）、土
    地登記謄本六紙。
丙、被告卯○○方面：
一、聲明：原告之訴駁回。
二、陳述：系爭土地中第四一○地號、第四一一地號土地係屬建
    地，又系爭土地原告已有數年未繳納地租或租金，依耕地三
    七五減租條例第十七條第一項第三款規定，已構成終止租約
    之條件，故不能續約。原告雖辯稱公同共有人中有某人向其
    收取租金，惟依民法第八百二十八條規定，共有物之處分及
    其他權利之行使應得全體共有人之同意，故縱有共有人中之
    一人收取租金之行為亦與其餘共有人無關。另原告早在系爭
    土地上建築工廠及住屋，足證系爭土地，原告有未耕作之事
    實。
三、證據：提出照片影本四紙、台北杭南郵局第一四二四號存證
    信函一份、現場照片二十八張。
丁、被告戊○○、壬○○、子○○、癸○○、丁○○五人未於最
    後言詞辯論期日到場，惟據其以前到庭所為之聲明、陳述略
    以：
一、聲明：原告之訴駁回。
二、陳述：在系爭土地繼承前係被告丑○○向原告收取租金，惟
    訴外人李阿癸死亡後，其他繼承人皆反對由被告丑○○收取
    租金，原告亦欲繳納租金予其餘之繼承人，但是均遭拒收，
    嗣後係被告丁○○因沒錢遂私自向原告收取租金，其並未得
    其餘共有人之授權。而系爭土地中第八一三地號土地上建有
    倉庫，已變更為非農業使用，另原告
    第四○四之一地號並無三七五租約。
戊、被告甲○○方面：
一、聲明：原告之訴駁回。
二、陳述：同丁部分被告之陳述。
己、被告巳○○、乙○○○、寅○、丙○○、辛○○、己○○、
    庚○○七人均未於言詞辯論期日到場，亦均未提出書狀作何
    聲明或陳述。
庚、本院依職權履勘現場，並囑託桃園縣蘆竹地政事務所測量人
    員測量系爭土地，製有勘驗筆錄及土地複丈成果圖附卷。另
    依職權函查兩造所得及財產清單及函詢系爭土地中第四○四
    地號、第四一一地號土地地目登記由農地變更為建地之時間
    、系爭土地三七五租約之最初登記、最後登記之時間等事項
    ，各有財政部臺灣省北區國稅局、臺北市國稅局之覆函桃園
    縣蘆竹地政事務所民國九十三年七月二十日蘆地登字第○九
    三○○○四六六九號函、桃園縣政府九十三年七月二十六日
    府地重字第○九三○一八五八三○號函、桃園縣大園鄉公所
    九十三年八月三日大鄉民字第○九三○○一四五三○號覆函
    在卷。
    理      由
壹、程序方面：
一、按出租人與承租人因耕地租佃發生爭議時，應由當地鄉（鎮
    、市、區）公所耕地租佃委員會調解；調解不成立者，應由
    直轄市或縣（市）政府耕地租佃委員會移送該管司法機關，
    司法機關應即迅予處理，並免收裁判費用；前項爭議案件非
    經調解、調處，不得起訴。耕地三七五減租條例第二十六條
    第一項、第二項前段定有明文。經查，本件系爭土地之出租
    人即被告與承租人即原告間因耕地租佃發生前開爭議，曾經
    原告向桃園縣大園鄉公所耕地租佃委員會申請調解，經桃園
    縣大園鄉公所耕地租佃委員會及桃園縣政府耕地租佃委員會
    調解、調處，均未成立，有桃園縣政府耕地租佃委員會九十
    二年十二月租佃爭議調處不成立案全宗乙份附卷可稽，則依
    前揭法律規定，原告自得提起本件訴訟程序。
二、又按確認法律關係之訴，非原告有即受確認判決之法律上利
    益者，不得提起之，民事訴訟法第二百四十七條第一項前段
    定有明文。所謂即受確認判決之法律上利益，係指法律關係
    存在與否不明確，原告主觀上認其法律上之地位有不安之狀
    態存在，且此種不安之狀態能以確認判決將之除去者言，最
    高法院五十二年度台上字第一二四○號判例意旨可資參照。
    本件租佃爭議之訴既係因被告否認兩造間就系爭土地有耕地
    租賃關係存在，致原告對系爭土地之租賃權是否存在此法律
    關係有不安之狀態存在，必須藉確認判決之法律上利益除去
    此不安之狀態，是原告提起本件確認之訴，自有即受確認判
    決之法律上利益無疑。
三、本件被告戊○○、巳○○、乙○○○、癸○○、寅○、壬○○、子○○、丙○○、辛○○、丁○○、己○○、庚○○十
    二人經合法通知，均無正當理由，被告巳○○、乙○○○、
    寅○、丙○○、辛○○、己○○、庚○○七人未於言詞辯論
    期日到場；被告戊○○、癸○○、壬○○、子○○、丁○○
    五人則未於最後言詞辯論期日到場，核均無民事訴訟法第三
    百八十六條所列各款情形，爰依原告之聲請，由其一造辯論
    而為判決。
貳、實體方面：
一、本件原告起訴主張，原告前與系爭土地之地主即訴外人李阿
    癸就系爭土地訂立耕地三七五租約，嗣訴外人李阿癸死亡，
    由被告等繼承，復由渠等續與原告訂立租約，俟租約屆期而
    請求被告等會同續約未果，惟依耕地三七五減租條例第二十
    條之規定，租約期滿時，承租人如有請求續租之事實，縱為
    出租人所拒絕，租賃關係亦非因租期屆滿而當然消滅。又承
    租人於租期屆滿後仍為租賃耕地之耕作收益，而出租人不即
    表示反對之意思，依耕地三七五減租條例第一條適用民法第
    四百五十一條之規定，亦視為以不定期限繼續契約，最高法
    院四十七年台上字第一五六八號判例意旨可資參照。兩造前
    於桃園縣政府耕地租佃委員會調處時，原告已陳述要繼續耕
    作系爭土地辦理續約，並已按時繳納租金，且調處決議之主
    文亦載有「出租人卯○○無法舉證承租人欠租金，應准許辦
    理租約變更及續訂租約。」，是兩造間系爭土地之耕地租賃
    關係存在。爰依法訴請判決如聲明所示等語。被告丑○○、
    卯○○、戊○○、壬○○、子○○、癸○○、丁○○、甲○○則以：被告並未授權他人代收租金，縱系爭土地之公同共
    有人中有一人向原告收取租金，亦未經全體同意，不能視為
    不定期之租約；又原告已有數年未繳納地租或租金，已構成
    終止租約之條件；且系爭土地中第八一三地號土地之地目為
    田，原告曾在其上建有工廠，目前為倉庫，已變更為非農業
    使用；又系爭土地中第四○四地號、第四一四地號土地之地
    目為建地，原告在其上蓋有房子，不能成立三七五租約等語
    ，資為抗辯。被告巳○○、乙○○○、寅○、丙○○、辛○○、己○○、庚○○七人則均未於言詞辯論期日到場，亦均
    未提出書狀作何聲明或陳述。
二、經查，原告所主張其前與系爭土地之地主即訴外人李阿癸就
    系爭土地訂立耕地三七五租約，嗣訴外人李阿癸死亡，由被
    告等繼承系爭土地之所有權之事實，有臺灣省新竹縣私有耕
    地租約一份、土地登記謄本十份附卷可稽；且系爭土地最初
    為三七五租約登記之日期為四十四年一月一日，出租人為訴
    外人李阿癸、承租人為原告之情，亦有桃園縣大園鄉公所九
    十三年八月三日大鄉民字第○九三○○一四五三○號覆函在
    卷可憑，是足堪信為真實。次查，系爭土地中第四○四地號
    之土地原為耕地，嗣原告於五十五年間在其上建造房屋，並
    供原告家族實際居住之用，此業為原告所自承在卷（見本院
    九十三年七月八日言詞辯論筆錄），且經本院依職權履勘現
    場並囑託桃園縣蘆竹地政事務所測量人員測量，系爭土地中
    第四○四地號土地上，確蓋有磚造及加強磚造、瓦頂之一層
    建物，其總面積約三百餘平方公尺，內部隔局為房間、廚房
    、飯廳、雞舍、倉庫等，現為原告夫妻及原告第三個兒子全
    家居住使用無誤，有勘驗筆錄、簡圖及土地複丈成果圖各一
    份、現場照片十三張附卷足憑。另此地號土地原登記面積為
    五千一百五十平方公尺，其中四千二百九十五平方公尺參加
    農地重劃、道路用地保留七○平方公尺，七百八十五平方公
    尺為建地現況保留，且係於五十七年間依據前台灣省政府五
    十五年二月七日（五五）二七府地戊字第八七七九號函釋「
    未參加交換分合而列入保留清冊之土地，係按照變更使用測
    量及調查結果與重劃區實測原圖所編之地號，編造未參加交
    換分合土地對照清冊，於公告確定後據以辦理登記」，而辦
    理地目變更登記為建地，亦有桃園縣政府九十三年七月二十
    六日府地重字第○九三○一八五八三○號覆函及桃園縣竹圍
    農地重劃區土地所有權人原有土地與新分配土地對照清冊三
    紙、一筆土地未參加交換分合保留地清冊一紙附卷可稽。是
    綜上足認，原告於四十四年一月一日向被告之被繼承人即訴
    外人李阿癸承租系爭土地後，始於五十五年間在其中第四○
    四地號耕地上興建上開房舍供自己及家族居住之用，其後於
    五十七年間，再由桃園縣政府依據原告此變更使用之測量結
    果與上開前台灣省政府之函釋而辦理地目變更登記為現在之
    建地無誤。而按承租人應自任耕作，並不得將耕地全部或一
    部轉租於他人。承租人違反前項規定時，原訂租約無效，得
    由出租人收回自行耕種或另行出租，耕地三七五減租條例第
    十六條第一項、第二項定有明文。且按耕地三七五減租條例
    第十六條第一項所謂承租人應自任耕作，係指承租人應以承
    租之土地供自己從事耕作之用而言；如承租人以承租之土地
    建築房屋居住或供其他非耕作之用者，均不在自任耕作之列
    ，應構成同條第二項所定原訂租約無效之原因；而佃農在承
    租耕地上固允許有農舍之存在，但茲所謂農舍，乃以便利耕
    作而設，並不以解決佃農家族實際居住問題為目的；耕地三
    七五減租條例第十六條第一項及第二項規定所謂自任耕作，
    必須承租人將承租耕地供自己耕作之用，始足當之。如承租
    人以承租耕地建築房屋或供其他非耕作之使用，均應解為非
    自任耕作，而有使原訂租約無效之效力；且原訂租約無效，
    依其規定之本旨推之，自係指全部租約無效而言，最高法院
    七十年台上字第四六三七號、六十四年台上字第五七一號判
    例、七十年度台上字第四四二六號裁判、四十六年台上字第
    五七號判例意旨足資參照。本件原告於向訴外人李阿癸承租
    系爭土地後，既有在其中第四○四地號土地上興建前揭房舍
    供自己及家族實際居住之用，則揆諸上開法律規定及說明，
    原告與訴外人李阿癸間就系爭土地之租約即屬全部無效。且
    此租約於原告五十五年間興建前述房舍時即應屬無效，不因
    嗣後上開第四○四地號土地業由桃園縣政府加以變更地目為
    建地而得認為原來無效之租約又變為有效。
三、系爭土地之租約既於五十五年間即已無效，從而，原告仍訴
    請判決確認兩造間就系爭土地之耕地租賃關係存在，為無理
    由，應予駁回。
四、本件事證已臻明確，兩造其餘攻擊防禦方法，核與判決結果
    不生影響，爰不一一論述，併此敘明。
據上論結，本件原告之訴為無理由，依民事訴訟法第三百八十五
條第一項前段、第七十八條，判決如主文。
中　　華　　民　　國  　九十三  　年　十二　月  三十  日
                          臺灣桃園地方法院民事第二庭
                              法      官  張震武
右為正本係照原本作成
如對本判決上訴，須於判決送達後廿日內向本院提出上訴狀
中　　華　　民　　國  　九十四  　年  　一　月    三  日
                              法院書記官  惠  莊
附表
┌──┬───┬───┬──┬──┬─────┬──┬──────┬────┐
│編號│縣市  │鄉鎮市○段  ○○段│地號      │地目│面　　　　積│備　　註│
│    │      │      │    │    │          │    │（平方公尺）│        │
├──┼───┼───┼──┼──┼─────┼──┼──────┼────┤
│ １ │桃園縣│大園鄉│竹圍│田寮│八一三　　│田  │一五六四    │        │
├──┼───┼───┼──┼──┼─────┼──┼──────┼────┤
│ ２ │桃園縣│大園鄉│竹圍│田寮│八一五    │田  │一八七五    │        │
├──┼───┼───┼──┼──┼─────┼──┼──────┼────┤
│ ３ │桃園縣│大園鄉│竹圍│田寮│八一六    │田  │一二七○    │        │
├──┼───┼───┼──┼──┼─────┼──┼──────┼────┤
│ ４ │桃園縣│大園鄉│竹圍│田寮│八一七    │田  │一一四四    │        │
├──┼───┼───┼──┼──┼─────┼──┼──────┼────┤
│ ５ │桃園縣│大園鄉│竹圍│田寮│八二八    │田  │四三○      │        │
├──┼───┼───┼──┼──┼─────┼──┼──────┼────┤
│ ６ │桃園縣│大園鄉│竹圍│田寮│八二八之一│田  │六五○      │        │
├──┼───┼───┼──┼──┼─────┼──┼──────┼────┤
│ ７ │桃園縣│大園鄉│竹圍│田寮│八二八之二│田  │四七五      │        │
├──┼───┼───┼──┼──┼─────┼──┼──────┼────┤
│ ８ │桃園縣│大園鄉│竹圍│田寮│八二八之四│田  │六○五      │        │
├──┼───┼───┼──┼──┼─────┼──┼──────┼────┤
│ ９ │桃園縣│大園鄉│竹圍│田寮│四○四    │建  │七八五      │        │
├──┼───┼───┼──┼──┼─────┼──┼──────┼────┤
│１０│桃園縣│大園鄉│竹圍│田寮│四一一    │建  │四          │        │
└──┴───┴───┴──┴──┴─────┴──┴──────┴────┘
